臺灣高等法院民事判決
111年度上字第408號
上  訴  人  
即被上訴人  廣州新格汽車用品有限公司         
法定代理人  譚銳嬋 
訴訟代理人  張家榛律師
複  代理人  盧健毅律師
被 上訴 人  
即 上訴 人  泉福工業有限公司 
法定代理人  張恭豪  
訴訟代理人  李詩皓律師

上列當事人間請求給付違約金事件，兩造對於中華民國111年1月
28日臺灣士林地方法院110年度訴字第304號第一審判決各自提起
上訴，上訴人廣州新格汽車用品有限公司並為訴之追加，本院於
111年9月14日言詞辯論終結，判決如下：
    主      文
原判決第二項關於命泉福工業有限公司給付廣州新格汽車用品有
限公司如附表二所示之利息部分，及該部分假執行之宣告，暨訴
訟費用之裁判均廢棄。
上開廢棄部分，廣州新格汽車用品有限公司在第一審之訴及其假
執行之聲請均駁回。
泉福工業有限公司之其餘上訴及廣州新格汽車用品有限公司之上
訴均駁回。
第一、二審訴訟費用，由廣州新格汽車用品有限公司負擔百分之
五十五，餘由泉福工業有限公司負擔。
    事實及理由
一、程序方面：
　㈠按臺灣地區人民與大陸地區人民間之民事事件，除本條例另
    有規定外，適用臺灣地區之法律；債之契約依訂約地之規定
    。但當事人另有約定者，從其約定，臺灣地區與大陸地區人
    民關係條例第41條第1項、第48條第1項分別定有明文。本件
    上訴人即被上訴人廣州新格汽車用品有限公司（下稱廣州新
    格公司）係大陸公司，被上訴人即上訴人泉福工業有限公司
    （下稱泉福公司）係臺灣公司，本件準據法為臺灣法律，為
    兩造所不爭執（本院卷114頁），是本件訴訟應適用臺灣法
    律為準據法。
　㈡按第二審訴之變更或追加，非經他造同意，不得為之，民事
    訴訟法第446條第1項本文定有明文。查廣州新格公司於本院
    審理時就返還報酬新臺幣（下同）49萬元部分，追加民法第
    179條為請求權基礎，泉福公司亦同意（本院卷136頁），依
    上開規定，應予准許。
二、廣州新格公司主張：兩造於民國108年8月2日成立模具合同
    （下稱系爭契約，泉福公司先於108年7月31日簽署，廣州 
    新格公司於同年8月2日簽署），由伊委託泉福公司進行產品
    設計、模具製作、生產及後續修改等事宜，報酬為49萬元，
    已給付完畢。嗣伊發現該模具所生產之「快速噴頭」產品有
    重大瑕疵，於109年3月間將一批產品退回並協調修改模具，
    詎泉福公司未經伊之允許，擅自將其中3,000個快速噴頭產
    品（下稱系爭產品）出賣予第三人原鋐企業社，在臺灣五金
    大賣場販賣，違反系爭契約第3.2.5條約定。兩造於109年9
    月23日解除系爭契約，爰依系爭契約第3.2.5條約定請求泉
    福公司給付以報酬3倍加上出賣系爭產品獲利10倍計算之懲
    罰性違約金，合計176萬4,300元，另依民法第259條第1、2
    款規定，請求泉福公司返還報酬49萬元及加計如附表一所示
    之利息（原審判命泉福公司應給付廣州新格公司違約金51萬
    9,430元及自110年11月25日起加計法定遲延利息，及返還報
    酬49萬元並加計如附表一所示利息，並分別諭知供擔保後得
    、免假執行，暨駁回廣州新格公司之其餘請求。兩造分別就
    其敗訴部分提起上訴，廣州新格公司並就報酬49萬元部分追
    加民法第179條為請求權基礎），其上訴聲明：㈠原判決不利
    於廣州新格公司部分廢棄。㈡上開廢棄部分，被上訴人應再
    給付上訴人1,244,870元，及自110年11月25日起至清償日止
    ，按年息5％計算之利息。㈢願供擔保請准宣告假執行。另對
    泉福公司上訴之答辯聲明：上訴駁回。 
三、泉福公司則以：兩造已合意解除契約，且以49萬元達成和解
    。伊得將系爭產品出賣予他人，廣州新格公司既同意和解，
    即不得再請求違約金。退步言，縱得請求違約金，伊僅收受
    模具費49萬元，且系爭產品僅出賣3,000個，獲利2萬9,430
    元，卻需負擔高額違約金，有失公平，請求酌減違約金等語
    ，資為抗辯。其上訴聲明：㈠原判決不利於泉福公司部分廢
    棄。㈡上開廢棄部分，廣州新格公司在第一審之訴及其假執
    行之聲請均駁回。另對廣州新格公司上訴之答辯聲明：㈠上
    訴駁回。㈡如受不利判決，願供擔保請准宣告免為假執行。 
四、兩造不爭執事項：
　　兩造於108年8月2日成立系爭契約，廣州新格公司於108年5
    月9日、8月31日、9月3日、9月28日分別給付20萬元、7萬5,
    000元、7萬5,000元、14萬元（合計49萬元）予泉福公司。
    嗣廣州新格公司於109年3月間將有瑕疵模具生產之一批產品
    退回予泉福公司。泉福公司將系爭產品出售予第三人原鋐企
    業社。兩造於109年9月23日合意解除系爭契約，有系爭契約
    書、匯款紀錄、兩造通訊軟體對話紀錄可參（原審卷27至39
    、43至45頁），堪信為真實。
五、本院得心證理由：
　㈠關於返還報酬49萬元本息部分：  
　⒈按無法律上之原因而受利益，致他人受損害者，應返還其利
    益。雖有法律上之原因，而其後已不存在者，亦同，民法第
    179條定有明文。另契約之「合意解除」，與「法定解除」
    係由一方當事人，行使解除權，使契約自始歸於消滅之性質
    既不相同，且契約出於雙方當事人合意為解除時，不論有無
    可歸責於一方之事由，除經約定應依民法關於契約解除之規
    定外，並不當然適用民法第259條規定。倘契約已為全部或
    一部履行者，僅得依不當得利規定請求返還其利益，亦見兩
    者之法律效果互異（最高法院80年度台上字第2134號判決意
    旨參照）。本件廣州新格公司主張由泉福公司設計模具所生
    產之「快速噴頭」產品會漏水，其間泉福公司數次修改模具
    後，所交付之噴頭仍不合格，兩造於109年9月23日合意解除
    系爭契約等語，業據其提出兩造自109年3月13日至同年10月
    13日之通訊軟體對話紀錄為證（原審卷183頁至207頁），觀
    諸上開對話內容，其中廣州新格公司稱：「我們倉庫的要退
    回去，不能銷售」、「@Shirley Wei您好，今天我們又測試
    了5個噴頭，有4個還是之前那樣，會漏水」、泉福公司回覆
    ：「活塞孔已修改，調整器新模具第3次試模，修改中」、
    廣州新格公司再稱：「魏小姐，您好，噴頭我們收到了，但
    是測試還是漏水噢!」，可知兩造因模具瑕疵、修改等事宜
    為磋商協議。又廣州新格公司於109年9月間質疑為何臺灣五
    金大賣場出現系爭產品，泉福公司始坦承自行出賣予第三人
    ，並向廣州新格公司表示「終止合作吧！抱歉」（原審卷43
    至45頁、196頁、198頁），堪認廣州新格公司已同意解除合
    作協議書，兩造就契約合意解除已意思表示一致，系爭契約
    既經兩造於109年9月23日合意解除，則廣州新格公司依民法
    第179條後段之不當得利請求權，請求泉福公司返還報酬49
    萬元，及自110年11月25日起至清償日止，按年息5％計算之
    利息（兩造同意利息自110年11月25日起算，本院卷138頁）
    ，為有理由。
　⒉至於廣州新格公司請求如附表二所示之49萬元報酬自各期給
    付受領時起至110年11月24日止之加計法定遲延利息部分，
    因系爭契約係經兩造合意解除，兩造未約定適用民法關於契
    約法定解除規定，即無法適用民法第259條第2款規定，請求
    自各期給付受領時起加計法定遲延利息，是廣州新格公司上
    開部分之利息請求，不應准許。
　㈡關於違約金部分： 
　⒈按當事人得約定債務人不履行債務時，應支付違約金，民法
    第250條第1項定有明文。雙方約定之違約金債權於有違約情
    事時，其請求權即已發生，是此一違約金請求權於兩造事後
    解除契約時，仍得請求。系爭契約第3.2.5條約定：「乙方
    （即泉福公司）不得將此款產品以及設計的任何相關資訊，
    實物透露，出售以及修改產品給第三方。如有違約須賠償合
    同款的三倍同時按照乙方出售給第三方所獲得效益的十倍作
    為罰款」（原審卷29頁）。可知此一條款約之違約金為懲罰
    性違約金。  
　⒉泉福公司自109年3月間至同年4月30日止擅自將廣州新格公司
    退回之系爭產品出售予五金大盤商原鋐企業社，由原鋐企業
    社進行後續組裝塑膠瓶身，並將系爭產品陳列於臺灣五金大
    賣場販賣，有兩造之通訊軟體對話紀錄、系爭產品之外觀照
    片、明陽居家生活用品即原鋐企業社臉書資料影本、原鋐企
    業社出具之出貨明細單可稽，並經原鋐企業社於110年11月3
    日民事陳報狀敘明在卷（原審卷43至53、275至287頁）。又
    廣州新格公司另向智慧財產及商業法院提起侵害商標權有關
    財產權爭議等訴訟，經智慧財產法院於111年4月22日以110
    年度民商訴字第11號判決，亦認泉福公司有販賣系爭產品並
    侵害廣州新格公司之商標權情事（該判決書外放），足見泉
    福公司出賣系爭產品予原鋐企業社，則廣州新格公司主張泉
    福公司違反系爭契約第3.2.5條之約定，具可歸責事由，應
    依上開約定給付懲罰性違約金一節，堪予採信。
　⒊泉福公司雖辯稱兩造已就模具瑕疵爭議達成和解，由泉福公
    司退還報酬49萬元等語，此為廣州新格公司所否認。查細譯
    兩造於109年9、10月間之前開對話紀錄（原審卷143至148頁
    ），足見兩造僅達成解除契約之意思表示合致，對於泉福公
    司違約出賣系爭產品後續應如何解決，包含退還49萬元報酬
    是否應分期給付、分10期或分3期給付、美國專利授權費用
    分擔方式、廣州新格公司是否放棄噴頭之外觀專利等問題，
    仍存有諸多爭議，最終兩造對和解條件未達成合意，泉福公
    司更自承其未簽訂解約書面協議（原審卷263頁），自難認
    兩造就上開爭議已達成和解，是泉福公司此之抗辯，殊非可
    採。
　⒋泉福公司另辯稱系爭契約業經合意解除，廣州新格公司不得
    再依系爭契約請求伊給付懲罰性違約金，廣州新格公司既退
    回噴頭，已無噴頭所有權，伊可將系爭產品出賣予他人等語
    。查泉福公司於系爭契約尚未合意解除前，即於109年3月間
    至同年4月30日止將系爭產品出賣予原鋐企業社，業據原鋐
    企業社陳報明確（原審卷275頁），是泉福公司違反系爭契
    約第3.2.5條所約定之保護義務，構成違約事由甚明，廣州
    新格公司此違約金請求權於系爭契約合意解除前已發生，自
    不因系爭契約事後解除而受影響，亦與廣州新格公司是否有
    系爭產品所有權無涉，是泉福公司上開抗辯，亦非可取。
　⒌按約定之違約金額過高者，法院得減至相當之數額，民法第2
    52條定有明文。另當事人約定之違約金是否過高，須依一般
    客觀事實，社會經濟狀況，當事人所受損害情形及債務人如
    能依約履行時，債權人可享受之一切利益為衡量標準(最高
    法院88年度台上字第1968號判決意旨參照）。本件廣州新格
    公司主張原審以49萬元報酬之1倍，加上出賣系爭產品獲利2
    萬9,430元（9.81×3,000＝29,430，本院卷96頁）之1倍計算
    違約金係不當，其依系爭契約第3.2.5條約定得再請求124萬
    4,870元云云（490,000×3＋29,430×10＝1,764,300；176萬4,3
    00元扣除原審准許之51萬9,430元後，為124萬4,870元）。
    然查，泉福公司出賣3,000個快速噴頭，以1個單價9.81元計
    算，僅獲利2萬9,430元，泉福公司因上開違約行為所獲取之
    利益並非豐厚，另除上開違約行為外，別無泉福公司出賣予
    其他人之積極事證，是廣州新格公司因上開違約行為所面臨
    此款產品之設計等商業秘密洩露及商譽受損之危險性已獲控
    制，並無損害擴大跡象，是系爭契約第3.2.5條約定以報酬
    之3倍加上出賣予第3方所獲利益之10倍計算懲罰性違約金，
    核屬過高，原審將違約金酌減以報酬49萬元之1倍加上出賣
    系爭產品獲利2萬9,430元之1倍計算，合計51萬9,430元（49
    0,000×1＋29,430×1＝519,430），自屬適當公允。廣州新格公
    司再請求124萬4,870元懲罰性違約金云云，即屬無據。
六、綜上所述，廣州新格公司依民法第179條後段規定，請求泉
    福公司返還49萬元及自110年11月25日起至清償日止，按年
    息5％計算之利息；另依系爭契約第3.2.5條約定，請求泉福
    公司給付懲罰性違約金51萬9,430元及自110年11月25日（兩
    造同意利息自110年11月25日起算，本院卷138頁）起至清償
    日止，按年息5％計算之利息，為有理由，應予准許；逾上開
    部分之請求，為無理由，應予駁回。原審就上開應准許部分
    （即49萬元本息及51萬9,430元本息），為廣州新格公司勝
    訴之判決，並分別諭知兩造供擔保後，得、免假執行，核無
    不合，泉福公司此部分之上訴為無理由，另原審判命泉福公
    司應給付廣州新格公司如附表二所示之利息部分，尚有未合
    ，泉福公司此部分之上訴為有理由，爰由本院將此部分廢棄
    ，改判駁回廣州新格公司在第一審之訴及假執行之聲請。另
    原審就懲罰性違約金之不應准許部分（即124萬4,870本息) 
    ，判決廣州新格公司敗訴，並駁回其此部分假執行之聲請，
    核無不合，是廣州新格公司之上訴為無理由，應予駁回。
七、本件事證已臻明確，兩造其餘之攻擊或防禦方法及所用之證
    據，經本院斟酌後，認為均不足以影響本判決之結果，爰不
    逐一論列，附此敘明。
八、據上論結，本件泉福公司之上訴為一部有理由，一部無理由
    ，廣州新格公司之追加之訴為有理由，上訴無理由，爰判決
    如主文。
中　　華　　民　　國　　111 　年　　9 　　月　　28　　日
                    民事第五庭   
                        審判長法  官  賴劍毅
                              法  官  陳君鳳
                              法  官  呂淑玲
正本係照原本作成。
不得上訴。
中　　華　　民　　國　　111 　年　　9 　　月　　30　　日
　　　　　　　　　　　    　　書記官  陳柏惟
附表一：原審判決泉福公司應返還報酬49萬元及各該利息起訖  
        日 
編號 報酬（新臺幣） 利息起算日 利息截止日 年利率 1 20萬元 108年5月9日 至清償日止  5％ 2 7萬5,000元 108年8月31日 同上 同上 3 7萬5,000元 108年9月3日 同上 同上 4 14萬元 108年9月28日 同上 同上 
附表二：本院廢棄原判決命泉福公司應給付之利息部分（新臺幣
/元）： 
編號 應廢棄之利息起訖日 1 20萬元之自108年5月9日起至110年11月24日止，按年息5％計算之利息。 2 7萬5,000元之108年8月31日起至110年11月24日止，按年息5％計算之利息。 3 7萬5,000元之108年9月3日起至110年11月24日止，按年息5％計算之利息。 4 14萬元之108年9月28日起至110年11月24日止，按年息5％計算之利息。